【裁判字號】    97,交抗,965
【裁判日期】    970730
【裁判案由】    違反道路交通管理處罰條例
【裁判全文】
臺灣高等法院交通事件裁定             97年度交抗字第965號
抗  告  人  交通部公路總局臺北區監理所基隆監理站
受處分  人  甲○○
                    弄2號
上列抗告人因受處分人違反道路交通管理處罰條例案件，不服臺
灣基隆地方法院中華民國97年6月27日所為裁定（97年度交聲字
第195號），提起抗告，本院裁定如下：
    主  文
抗告駁回。
    理  由
一、抗告意旨略以：【一、「汽車駕駛人，駕駛汽車經測試檢定
    有下列情形之一者，處新臺幣一萬五千元以上六萬元以下罰
    鍰，並當場移置保管該汽車及吊扣其駕駛執照一年；因而肇
    事致人受傷者，並吊扣其駕駛執照二年；致人重傷或死亡者
    ，吊銷其駕駛執照，並不得再考領：一、酒精濃度超過規定
    標準」，為道路交通管理處罰條例第35條第1項第1款訂有明
    文。查違反本案規定致須接受吊扣駕駛執照處分者，意謂其
    違規行為對道路交通秩序之維持及道路交通安全已生較大之
    影響，以限制其繼續駕車行駛道路之權利，其係屬駕駛行為
    之限制，異議人雖無重型機器腳踏車駕駛執照，惟其仍持有
    職業聯結車駕駛執照，本站依據上開條例規定裁決吊扣其職
    業聯結車駕駛執照十二個月，並無違誤，檢附交通部89年8
    月30日交路89字第008861號函，請卓參。二、同條例第24條
    第1項第2款規定「汽車駕駛人，有下列情形之一者，應接受
    道路交通安全講習：二、有第35條第1項規定之情形」，究
    其文義，尚無有未受吊扣駕駛執照處分者，應可不接受道路
    交通安全講習處分之意，反之，有違反上述規定之情形者，
    不問有無處分吊扣駕駛執照，均應接受道路交通安全講習之
    處分。原裁定理由五述及「原處分機關不得對異議人吊扣（
    聯結車職業）駕駛執照十二個月之處分，自亦不得依道路交
    通管理處罰條例第24條第1項第2款，為異議人應接受道路交
    通安全講習之處分」，容有誤解。三、又同條例第67條第6
    項規定「汽車駕駛人違反本條例規定，應受吊扣駕駛執照處
    分，於汽車駕駛人係無駕駛執照駕車者，在所規定最長吊扣
    期間內，不得考領駕駛執照」，縱如原審認為裁決吊扣異議
    人職業聯結車駕駛執照十二個月之處分，有違反同條例第68
    條之修正旨意，亦應裁定一年內不得考領駕駛執照之處分。
    四、綜上，本案請撤銷「原處分撤銷。甲○○汽車駕駛人，
    駕駛汽車經測試檢定酒精濃度超過規定標準，處罰鍰新臺幣
    一萬五千元」原裁定，而本件本站裁決應予維持，俾維持條
    例之安定性與公正性」等語。
二、本件受處分人甲○○於民國（下同）97年5月15日23時07分
    許，騎乘AG2-402號重型機車行經基隆市○○路（八堵涵洞
    ）時，因「酒後駕車、酒精濃度測試值0.39毫克」違規，經
    基隆市警察局第三分局依違反道路交通管理處罰條例第35條
    第1項第1款，以基警交字第RB0000000號舉發違反道路交通
    管理事件通知單當場舉發，而處分機關即交通部公路總局臺
    北區監理所基隆監理站於97年5月16日以基監字第裁42-RB00
    00000號裁決書，依道路交通管理處罰條例第35條第1項第1
    款規定，裁處受處分人吊扣其職業大拖車駕駛執照一年、罰
    鍰新臺幣（下同）一萬五千元並施以道安講習。受處分人聲
    明異議意旨略以：「異議人為領有職業大拖車駕駛執照之駕
    駛人，並未領有重型機車駕駛執照，因駕駛重型機車違規，
    而被吊扣職業大拖車駕駛執照，裁罰乃屬不當，依法亦屬無
    據；且吊扣其職業大拖車駕照將嚴重影響其生計，是爰請求
    撤銷原處分關於吊扣職業聯結車駕照十二個月之部分，另為
    適當處分」等語。
三、經查：
(一)、受處分人在上開時、地駕駛車牌號碼AG2-402號重型機車，
    行經基隆市○○路時，經警檢測其酒精濃度超過標準（酒測
    呼氣值達0.39mg/l）之違規，經基隆市警察局第三分局以基
    警交字第RB0000000號舉發違反道路交通管理事件通知單依
    法舉發，並經原處分機關依道路交通管理處罰條例第35條第
    1項第1款規定裁處受處分人罰鍰一萬五千元（97年5月16日
    已繳罰），並吊扣職業大貨車駕駛執照十二個月、施以道安
    講習等情，業據受處分人於聲明異議中所不爭執，並有舉發
    違反道路交通管理事件通知單及原處分機關之裁決書各一份
    附卷可稽，其前開違規行為堪以認定。
(二)、按汽車駕駛人飲用酒類或其他類似物後，其吐氣所含酒精濃
    度超過每公升0.25毫克，不得駕車；駕駛汽車經測試檢定酒
    精濃度超過標準，處汽車駕駛人罰鍰一萬五千元以上六萬元
    以下，並當場移置保管該汽車及吊扣駕駛執照一年，道路交
    通安全規則第114條第2款、道路交通管理處罰條例第35條第
    1項第1款分別定有明文。復按道路交通管理處罰條例第68條
    業於94年12月14日修正，並自95年3月1日施行，修正前之道
    路交通管理處罰條例第68條規定：「汽車駕駛人，因違反本
    條例及道路交通安全規則之規定，受吊扣或吊銷駕駛執照處
    分時，吊扣或吊銷其持有各級車類之駕駛執照」，而修正後
    之道路交通管理處罰條例第68條規定：「汽車駕駛人，因違
    反本條例及道路交通安全規則之規定，受吊銷駕駛執照處分
    時，吊銷其持有各級車類之駕駛執照」，查該條文修正前，
    其原提案修正條文為：「汽、機車駕駛人，因違反本條例及
    道路交通安全規則之規定，受吊扣或吊銷駕駛執照處分時，
    吊扣或吊銷其違法或違規當時所駕駛車輛之駕駛執照」，其
    立法理由略以：「原條文將違法或違規駕駛人所持有各級車
    類之駕駛執照一併吊扣或吊銷，失之過酷，影響人民工作及
    生活甚鉅，爰修正之」等語，是以其立法意旨在於違規行為
    對道路交通秩序之維持及道路交通安全已生較大之影響，故
    規定吊扣或吊銷其持有各級車類之駕駛執照，以限制其繼續
    駕車行駛道路之權利，其係屬駕駛行為之限制，並不因所持
    駕駛執照種類不同而有所差異。則參照上開立法理由及立法
    經過，依修正後之條文，按上開規定受「吊銷駕照」處分者
    ，仍維持吊銷其持有各級車類之駕駛執照，至於受「吊扣駕
    照」處分者，則僅「吊扣」其違法或違規當時所駕駛車輛之
    駕駛執照，不再吊扣其持有各級車類之駕駛執照，此觀之立
    法理由及立法經過至明。又行政行為，採取之方法所造成之
    損害不得與欲達成目的之利益顯失均衡，行政程序法第7條
    第3款定有明文及行政罰法第18條意旨可參。查裁決機關於
    本件受處分人無重型機車之駕照可供吊扣時，吊扣其職業大
    拖車駕照以代之，雖可達成限制駕駛人繼續駕駛該級車類行
    駛之目的，惟亦同時造成限制駕駛人繼續駕駛該級職業大貨
    車等車類行駛之結果，所造成之損害（受處分人喪失繼續駕
    駛職業聯結車之權利）已與欲達成目的（限制受處分人駕駛
    重型機車，以預防酒後駕駛重型機車所造成之危險）之利益
    顯失均衡。再行政行為，非有正當理由，不得為差別待遇，
    行政程序法第6條亦有明文。查駕駛重型機車與駕駛聯結車
    對於用路安全之危險性有高低之別，是監理機關就不同等級
    車輛給予不同管理及監督，以符合實際需求。從而，受處分
    人雖無重型機車駕駛執照，而擁有職業聯結車駕駛資格，惟
    其於酒後駕駛重型機車時，所造成用路安全之危險性，與僅
    擁有重型機車駕駛執照者所造成之危險性並無任何不同，惟
    一般擁有重型機車駕駛執照者，於酒後駕車時，僅吊扣其重
    型機車駕駛資格，而本件受處分人其所造成之危險性並未因
    而不同，業如前述，卻須剝奪其職業駕駛資格，顯然係就相
    同案件為不同之處理。是處分機關裁處受處分人「吊扣其職
    業大拖車駕駛執照一年、罰鍰新臺幣（下同）一萬五千元並
    施以道安講習」之「吊扣其職業大拖車駕駛執照一年」，顯
    然違反行政法上處罰法定原則、不當聯結禁止原則、比例原
    則、平等原則，而有得為撤銷之原因。
(三)、且受處分之違規行為係發生於97年5月15日，自應依修正後
    之道路交通管理處罰條例第68條裁處。而修正後道路交通管
    理處罰條例第68條之規定，既將「吊扣」等字刪除，是依前
    開說明，駕駛人受吊扣駕駛執照處分時，不再吊扣其持有各
    級車類之駕駛執照，故原處分機關於作成吊扣駕駛執照處分
    時，應就行為人所應吊扣之駕駛執照種類予以限定，始符合
    依法行政原則。是依前述受處分人依法所受之處分應為限制
    其駕駛重型機車之權利，而受處分人持有之駕駛執照為職業
    大貨車駕駛執照，且其係以駕駛大貨車為業，亦未領有重型
    機車駕駛執照，此為受處分人所不爭執，復有駕照基本資料
    及電話記錄表在卷可稽，是受處分人自無重型機車駕駛執照
    可供吊扣，若原處分機關因受處分人無重型機車駕駛執照可
    供吊扣，而逕行吊扣受處分人之職業大拖車駕駛執照，此舉
    顯已逾越修正後道路交通管理處罰條例第68條之規範意涵及
    範圍，同時將剝奪受處分人駕駛大拖車之權利，對受處分人
    之工作權造成極大之損害，故受處分人此部分異議理由，自
    屬可採。是本件受處分人駕駛重型機車時酒精濃度超過規定
    標準之違規行為，事證明確，足堪認定，原處分機關就此部
    分認定應依道路交通管理處罰條例第35條第1項第1款裁處受
    處分人罰鍰一萬五千元核無不當，且受處分人就此部分並未
    聲明為異議。惟就裁處吊扣受處分人職業大貨車駕駛執照十
    二個月之裁罰部分，因本件受處分人係駕駛重型機車之違規
    ，且受處分人未領有重型機車駕駛執照，而無從予以吊扣；
    依新修正之道路交通管理處罰條例第68條規定，尚不得吊扣
    其現尚有效之其他各級駕駛執照，原處分機關未審酌新修正
    之法律規定，而作成吊扣受處分人職業大拖車駕駛執照之處
    分，即非適法。
(四)、再按汽車駕駛人，有下列情形之一者，應接受道路交通安全
    講習：一、違規肇事受吊扣駕駛執照處分，道路交通管理處
    罰條例第24條第1項第1款定有明文。查受處分人並未持有機
    車駕駛執照，而不得處以吊扣機車駕駛執照之處分，已如前
    述，顯見本件核與道路交通管理處罰條例第24條第1項第1款
    所規定之違規肇事「受吊扣駕駛執照處分」之要件不符，自
    不得依該條規定命異議人接受道路交通安全講習。亦即原處
    分機關既不得對受處分人為吊扣受處分人職業大拖車駕駛執
    照12個月之處分，自亦不得依道路交通管理處罰條例第24條
    第1項第2款，為受處分人應接受道路交通安全講習之處分。
(五)、抗告意旨雖引交通部89年8月30日交路89字第008861號函，
    主張得吊扣受處分人之職業大貨車駕駛執照，然查，94年12
    月14日修正前道路交通管理處罰條例第68條原規定「汽車駕
    駛人，因違反本條例及道路交通安全規則之規定，受吊扣或
    吊銷駕駛執照處分時，吊扣或吊銷其持有各級車類之駕駛執
    照」，修正後同條文則規定「汽車駕駛人，因違反本條例及
    道路交通安全規則之規定，受吊銷駕駛執照處分時，吊銷其
    持有各級車類之駕駛執照」，其修正原因乃舊法將違規駕駛
    人所持有各級車類之駕駛執照一併吊扣，失之過酷，影響人
    民工作及生活甚鉅，故依修正後規定，受吊扣駕駛執照處分
    時，不再吊扣其持有各級車類之駕駛執照。是以行為人有前
    揭道路交通管理處罰條例第35條第1項第1款所規定之違規行
    為，而須吊扣駕駛執照時，僅能吊扣行為人當時駕駛該違規
    車輛所憑之駕駛執照，而不得吊扣該違規行為人所持有、與
    駕駛違規車輛無關之其他各級車類駕駛執照，亦即道路交通
    管理處罰條例第35條第1項第1款規定之「吊扣駕駛執照」，
    係指「吊扣駕駛人酒後違規駕駛時，駕駛該違規車輛所憑之
    駕駛執照」，故已領有輕型機車駕駛執照者，酒後違規駕駛
    輕型機車時，吊扣者即係駕駛者之輕型機車駕駛執照，不得
    吊扣駕駛者領有之其他汽車或重型機車駕駛執照。換言之，
    依修正後之規定意旨，駕駛汽車違規，僅得吊扣汽車駕照，
    不得吊扣機車駕照，而駕駛機車違規，亦不得吊扣汽車駕照
    ，抗告書所引之釋示，難以採認（相同見解見本院96年度交
    抗字第558號、97年度交抗字第772號、97年度交抗字第815
    號、96年度交抗字第642號、臺灣高等法院花蓮分院97年度
    交抗字第24號、97年度交抗字第12號）。
(六)、且查法官須超出黨派之外，依據法律獨立審判，不受任何干
    涉，憲法第80條定有明文。是法官就具體個案為審判時，既
    係依法獨立審判，行政機關所為函釋僅供審判時參酌，不受
    該機關函釋之拘束甚明。本件抗告人雖舉上揭交通部89年8
    月30日交路89字第008861號函釋，認本件受處分人係持職業
    聯結車駕照駕駛重型機車，且因上揭酒駕違規行為而有吊扣
    駕照之必要，自應對受處分人之職業聯結車駕照吊扣，然查
    對交通違規之人吊扣駕照，應以交通違規之人於違規當時所
    騎乘之車輛種類為基礎，判斷究應針對何種駕照為吊扣之處
    分，業經原裁定詳載理由依據，抗告人援引上開交通部函釋
    ，認本件受處分人之交通違規，應吊扣受處分人之職業大拖
    車駕照等情，顯係不當擴張道路交通管理處罰條例第68 條
    之適用範圍，自有不當，至於抗告意旨另稱：「縱如原審認
    為裁決吊扣異議人職業聯結車駕駛執照十二個月之處分，有
    違反同條例第68條之修正旨意，亦應裁定一年內不得考領駕
    駛執照之處分」，然保障人民工作權及生存權，為憲法第15
    條明定，駕駛人之違規行為雖應受處分，然其裁處範圍、方
    式、手段等，應遵守依法與比例原則，對於駕駛人違規當時
    所駕駛車輛之駕駛執照為其吊銷，已為適法之裁處，並不得
    將其擴大至限制其繼續駕車行使道路之權利，導致影響人民
    生活，而現行道路交通管理處罰條例第67條第3項係規定：
    「汽車駕駛人，曾依本條例其他各條規定吊銷駕駛執照者，
    一年內不得考領駕駛執照」，然抗告人即處分機關就本件「
    吊扣受處分人職業大拖車駕駛執照一年」之裁決已經認定於
    法不符，即無從任意擴張解釋為需另裁處「一年內不得考領
    駕駛執照之處分」。從而，原審認為受處分人聲明異議為有
    理由，撤銷上開部分之原處分，諭知不罰。至受處分人駕駛
    重型機車經測試檢定酒精濃度超過規定標準，處罰鍰一萬五
    千元部分，迭經受處分人陳稱願接受罰鍰之處分，且亦已繳
    納罰鍰完畢等語在卷，自非受處分人聲明異議之標的。認為
    聲明異議為有理由，撤銷原處分關於吊扣職業聯結車駕駛執
    照十二個月、施以道路安全講習部分之處分，經核原審裁定
    認事用法並無不合，抗告人所執以上事由，指摘原裁定不當
    ，應認無理由，予以駁回。
據上論結，應依道路交通案件處理辦法第26條，道路交通管理處
罰條例第89條，刑事訴訟法第412條，裁定如主文。
中    華    民    國    97    年    7     月    30    日
                  刑事第十二庭  審判長法  官   蔡永昌
                                      法  官   陳榮和
                                      法  官   施俊堯
以上正本證明與原本無異。
不得再抗告。
                                      書記官   顧哲瑜
中    華    民    國    97    年    7     月    30    日


司法院資訊處製作；財團法人民間司法改革基金會備份。
